【裁判字號】    98,消債抗,54
【裁判日期】    980212
【裁判案由】    聲請更生程序
【裁判全文】
臺灣高雄地方法院民事裁定            98年度消債抗字第54號
抗  告  人  甲○○
上列抗告人因消費者債務清理事件聲請更生，對於中華民國97年
12月30日本院97年度消債更字第1413號裁定提起抗告，本院裁定
如下：
    主  文
抗告駁回。
抗告程序費用新台幣壹仟元由抗告人負擔。
    理  由
一、抗告意旨略以：抗告人因積欠遠東國際商業銀行股份有限公
    司（下稱遠東商業銀行）等債權人計新台幣（下同）695,30
    7 元，於民國95年5 月15日依金融主管機關協調成立之中華
    民國銀行公會會員辦理消費金融案件無擔保債務協商機制，
    與債權人達成分期還款協議，同意自95年6 月起、利率12%
    、每月繳納14,500元方式償還（下稱系爭協商），並依協議
    內容繳款至96年12月止。然抗告人任職「三澤企業有限公司
    」（下稱三澤公司）擔任業務員，每月平均收入約30,000元
    ，與配偶邵雅玲共同扶養女兒莊詠絜，經濟狀況已拮据，又
    因母親莊寶貴於96年9 月間中風，醫療費用高達31萬元，將
    原有積蓄花用殆盡，而由抗告人及妹莊芓蘋共同負擔父母生
    活必要開銷，致無力負擔每月高達14,500元系爭協商款項，
    自有不能清償之情事。原審未予審酌抗告人於系爭協商後收
    入不如預期、母親重症、家庭生活開銷加鉅等非可歸責於抗
    告人之事由，逕予駁回聲請，顯有違誤，爰依法提起本件抗
    告，並聲明：原裁定廢棄，並准為更生之聲請。
二、按債務人與金融機構協商成立者，不得聲請更生或清算，但
    因不可歸責於己之事由，致履行顯有重大困難者，不在此限
    ；本條例施行前，債務人依金融主管機關協調成立之中華民
    國銀行公會會員辦理消費金融案件無擔保債務協商機制與金
    融機構成立之協商，準用前項之規定；消費者債務清理條例
    （下稱消債條例）第151 條第5 項、第6 項定有明文。衡諸
    債之關係，係以當事人間之信賴關係為基礎，為社會經濟組
    織之重要支柱，故當事人於以法律行為追求自己之利益之際
    ，亦應顧及對方之利益，並考量債權債務在社會上之作用，
    本於誠實及信用之原則，行使債權及履行債務，是對於已陷
    入經濟上困境之消費者，若任其於惡性循環之債務窘境中自
    生自滅，將衍生嚴重之社會問題，難以維持安定之社會經濟
    秩序，故為兼顧債權人、債務人雙方之利益，對陷於經濟上
    困境之消費者，乃允其於消債條例施行後，得選擇以重建型
    之更生程序或清算型之清算程序清理其債務，藉以妥適調整
    債務人與債權人及其他利害關係人間之權利義務關係，保障
    債權人獲得公平受償，並謀求消費者經濟生活之重建復甦機
    會。惟對於已與金融機構協商成立，或於本條例施行前，已
    依金融主管機關協調成立之中華民國銀行公會會員辦理消費
    金融案件無擔保債務協商機制與金融機構成立協商之債務人
    ，若非因不可歸責於己之事由，致履行顯有重大困難，僅係
    為圖謀減免債務，而不為債務之履行，自有違債權契約為誠
    信契約之本旨，故依消債條例第151 條第6 項準用同條第5
    項前段之規定，不得聲請更生或清算，始能避免肇致道德危
    險。又按聲請更生或清算不合程式或不備其他要件者，法院
    應以裁定駁回之，但其情形可以補正者，法院應定期間先命
    補正，消債條例第8 條亦有明文規定。
三、經查：
  (一)抗告人積欠遠東商業銀行等債權人計695,307 元，於95年5
    月15日依金融主管機關協調成立之中華民國銀行公會會員辦
    理消費金融案件無擔保債務協商機制與債權人達成分期還款
    協議，同意自95年6 月起、利率12% 、每月繳納14,500元方
    式償還，而抗告人僅繳至96年12月間，即未再依協議繼續履
    行分期償還等情，有抗告人提出之債權人清冊1 份、財團法
    人金融聯合徵信中心當事人綜合信用報告1 份、協議書1 份
    及還款證明1 份（原審卷第5 、6 頁、第11至20頁、第22至
    27頁）等附卷可稽。
  (二)查，抗告人陳稱每月平均收入30,000元，依內政部社會司96
    年度高雄市每人每月之最低生活標準10,708元，認抗告人每
    月必要生活費為10,708元，且參酌96年度每人免稅額77,000
    元計算每人每月基本生活所需約6,500 元，而抗告人與其配
    偶邵雅玲共同扶養女兒莊詠絜，有戶籍謄本1 份（原審卷第
    40、41頁）可考，是抗告人每月支出扶養費為3,250 元（65
    00÷2 ＝3250），則抗告人扣除家庭生活費用後，尚有餘款
    16,042元（計算式：00000 －00000 －0000＝16042） 可供
    清償債務，尚難認系爭協商條件所達成之每月繳納14,500元
    ，有何逾越抗告人還款能力之情事存在。又按「受扶養權利
    者，以不能維持生活而無謀生能力者為限。前項無謀生能力
    之限制，於直系血親尊親屬，不適用之」，民法第1117條定
    有明文。依抗告人父親莊進生96年度綜合所得稅各類所得資
    料清單，銀行利息所得高達29,854元，並名下登記有房屋1
    筆、土地6 筆，現值總計23,387,782元，有96年度綜合所得
    稅各類所得資料清單1 紙可按，且抗告人母親莊寶貴96年度
    所得計112,545 元，名下登記有房屋1 筆、土地1 筆及汽車
    2 輛，現值合計935,886 元，有莊進生及莊寶貴96年度綜合
    所得稅各類所得資料清單及財產歸屬資料清各1 份（原審卷
    第79至84頁）可考；是抗告人父莊進生、母莊寶貴均無不能
    維持生活而須抗告人扶養之情事；從而，抗告人主張尚需負
    擔父莊進生、母莊寶貴生活必要開銷云云，即屬無據。
  (三)按依債務人與金融機構協商成立者，除非因不可歸責於己之
    事由，致履行顯有重大困難，否則不得聲請更生或清算，消
    債條例第151條第5項規定意旨甚明。是債務清償方案成立後
    ，應由債務人按其條件履行，惟如於其後發生情事變更，在
    清償期間收入或收益不如預期，致該方案履行困難甚或履行
    不能，而有不可歸責於己之事由，始能聲請更生或清算。此
    項規定旨在避免債務人任意毀諾已成立之協商，濫用更生或
    清算之裁判上債務清理程序，蓋以債務清償方案係經當事人
    行使程序選擇權所為之債務清理契約，債務人應受該成立之
    協議所拘束。債務人既已與金融機構協商成立，如認該協商
    方案履行有其他不適當情形，自仍應再循協商途徑謀求解決
    。查，抗告人自95年5 月間協商成立前，即任職三澤公司迄
    今，且其薪資未有大幅減少或遭解聘等情事，足見抗告人前
    於95年5 月間債務協商成立時，與其於97年1 月毀諾、未依
    協議還款時，期間收入並無任何重大變化。又抗告人雖主張
    因母莊寶貴中風，醫療費用高達31萬元，而將原有積蓄花用
    殆盡等語；惟查，抗告人之母莊寶貴於96年9 月間因顱內動
    脈瘤併自發性蜘蛛網膜下腔出血」等疾病，在高雄醫學大學
    附設中和紀念醫院及慈濟醫院住院治療，雖有診斷證明書2
    紙（本院審第5 、6 頁）可按，且可能因而支出醫藥費用31
    萬元，然據抗告人所述，該醫療費用係以其父母原有積蓄支
    應，並如前所述，其父莊進生、母莊寶貴財產現值分別總計
    23,387,782元、935,886 元，是抗告人主張因伊母親重症，
    致家庭生活開銷加鉅等非可歸責於伊之事由，致無力負擔系
    爭協商款項云云，即屬無據。再者，抗告人既能依原協商條
    件，繳付19期協商款項，在無特殊情事之情形下，顯係在綜
    合評估其還款能力後，方與金融機關成立每月還款14,500元
    之協商條件。準此，本件既無情事變更，而抗告人亦無重大
    履行困難之處，倘參諸抗告人復有固定收入之履行能力，則
    其縱有履行不便，亦得經由個別債權銀行協商程序以求適當
    履債，堪認抗告人尚乏不可歸責於己致履行顯有重大困難之
    情形可言。
四、綜上所述，本件抗告人聲請更生，既無法立證證明其確於與
    金融機關達成系爭協商後，有不可歸責於己之事由，且依原
    協商條件履行亦非顯有重大困難，應屬聲請更生之要件不備
    ，又無從補正，依首揭條文之意旨，自應駁回其更生之聲請
    。原裁定據此駁回抗告人更生之聲請，於法並無違誤，抗告
    意旨猶執前詞，指摘原裁定不當，為無理由，應予駁回。
五、據上論結，本件抗告為無理由，依消費者債務清理條例第15
    條，民事訴訟法第495 條之1 第1 項、第449 條第1 項、第
    95條、第78條，裁定如主文。
中    華    民    國    98    年     2    月    12    日
                  民事第五庭  審判長法  官  李昭彥
                                    法  官  李育信
                                    法  官  洪榮家
上為正本係照原本作成。
不得再抗告。
中    華    民    國    98    年     2    月    12    日
                                    書記官  胡美儀


司法院資訊處製作；財團法人民間司法改革基金會備份。
